臺灣高等法院臺中分院民事判決　　　　　 95年度上字第333號
上　訴　人　丙○○
訴訟代理人　潘正雄律師
訴訟代理人　李郁芬律師
被上訴人　　張　松
訴訟代理人　林根煌律師
上列當事人間請求所有權移轉登記事件，上訴人對於中華民國
95年7月17日臺灣臺中地方法院94年訴字第2304號第一審判決提
起上訴，本院於95年12月26日言詞辯論終結，判決如下：
    主  文
上訴駁回。
第二審訴訟費用由上訴人負擔。
    事實及理由
一、被上訴人起訴主張：其原有坐落台中縣太平市○○○段車籠
    埔小段292地號、地目田、面積1.5155公頃、應有部分15625
    分之3000之土地，於民國73年11月28日因受債權人美利達工
    業股份有限公司查封，而於74年3月15日經法院拍賣時，其
    乃借用胞弟即上訴人、及張枝傳二人名義向法院共同拍定，
    每人應有部分各1500/15625，嗣張枝傳將以其名義所拍定之
    應有部分於75年7月19日一併移轉登記為上訴人所有。上訴
    人另於82年4月20日簽署承諾書，載明上開土地應有部分300
    0/15625，係被上訴人所有，願意隨時歸還。嗣上開土地於8
    3年5月25日分割為車籠埔小段292地號、地目田、面積1.459
    7公頃、及同小段292之5地號、地目田、面積0.0558公頃後
    ，又因重測原因，車籠埔小段292地號變更為新德隆段40地
    號、地目田、面積1.403894公頃、車籠埔小段292之5地號則
    變更為新德隆段41地號、地目田、面積0.042949公頃。依上
    開重測後之面積，計算被上訴人信託登記於上訴人名義下之
    前開車籠埔小段292地號之應有部分3000/15625，被上訴人
    之土地面積至少亦有0.277794公頃（即1.403894公頃＋0.04
    2949公頃）×3000 /15625＝0.277794公頃）。新德隆段40
    地號土地，嗣又分割為同段40、40之4、40之11、40之12、
    及40之13地號，而其中40之12地號、面積0.330579公頃、及
    40之14地號、面積0.199022公頃經分割登記為上訴人所有，
    被上訴人請求上訴人依系爭承諾書所載將0.277794公頃之土
    地移轉登記與被上訴人，上訴人雖已於84年5月29日登記返
    還被上訴人新德隆段39地號、面積0.045466公頃之土地而應
    予扣減，惟上訴人尚應將0.232328公頃土地移轉登記返還被
    上訴人，但上訴人竟於94年9月30日，將被上訴人信託登記
    於其名下之新德隆段40之12地號土地，以每坪23,800元出售
    予訴外人林明璋，故目前上訴人僅剩系爭新德隆段40之14地
    號，面積0.199022公頃土地一筆，爰訴請上訴人將上開新德
    隆段40之14地號土地全部所有權移轉登記與被上訴人，並以
    本起訴狀繕本之送達，終止系爭土地信託登記之意思表示。
    又被上訴人曾以信託登記於上訴人名下之田地提供太平市農
    會作為擔保，由上訴人為債務人，被上訴人為連帶保證人，
    向太平市農會抵押借款260萬元，其利息均由被上訴人繳付
    ，嗣並由上訴人以前開新德隆段40之12地號土地出售之價金
    ，代向太平市農會清償。惟新德隆段40之12地號土地於扣除
    上訴人已返還被上訴人之新德隆段39地號土地、及被上訴人
    請求上訴人應移轉登記之系爭新德隆段40之14地號土地後，
    被上訴人應尚有0.033306公頃（即0.000000-0.000000-0.19
    9022 =0.033306，折合100.75坪），被上訴人就新德隆段40
    之12地號土地之買賣，應可獲得買賣價金2,397,850元（即
    23,800元×100.75＝2,397,850元），縱被上訴人可獲得之
    買賣價金尚不足清償前揭260萬元之借款，而已由上訴人墊
    付202,150元，被上訴人願償還上訴人所墊付之上開金額，
    而為同時履行抗辯等語。
二、上訴人則辯以：被上訴人所提出之上開承諾書係被上訴人所
    假造，承諾書上所有之文字皆為被上訴人所寫，承諾書上所
    載上訴人之簽名及印文，上訴人皆否認為真正；另就坐落台
    中縣太平市○○○段40之12地號、面積0.330579公頃之土地
    ，係上訴人所有，上訴人將之出售，並無侵害被上訴人權益
    等語。
三、原審判決上訴人於被上訴人給付202,150元同時，應將坐落
    台中縣太平市○○○段40之14地號、田、積0.199022公頃之
    所有權移轉登記予被上訴人。
四、上訴人不服原判決，提起本件上訴，於本院聲明，求為判決
    ；
    (一)原判決廢棄。
    (二)上廢棄部分，被上訴人於第一審之訴駁回。
    並補充陳述稱：
    (一)上訴人於原審不爭執之事項：「丙○○所有坐落台中縣太
      平鄉○○○段車籠埔小段292地號‧‧‧於74年3月15日係
      債權人美利達工業股份有限公司拍賣時，由胞兄即被上訴
      人出資並藉用上訴人及張枝傳名義拍定（張枝傳拍定部分
      ，已登記為丙○○名義）」，乃係錯誤，應予撤銷。按上
      訴人不爭執部分僅限於被上訴人借用上訴人名義拍定之事
      實而已。
    (二)上訴人於69年1月間因將所有坐落同小段284之29地號土地
      暨建物，借予被上訴人出售與第三人詹前富，兩造並約定
      被上訴人應返還同段土地予上訴人，此事實可傳訊詹前富
      、及張枝傳作證。嗣被上訴人於74年間債權人聲請法院拍
      賣時始出資購回，並登記於上訴人名下，履行其與上訴人
      間約定應返還土地之承諾，原審就前開事實並未查明。被
      上訴人出資購回系爭土地，並將其中應有部分1500/15625
      登記上訴人名下，係為履行其與上訴人上開69年間之約定
      ，故上訴人不可能於82年4月20日書立承諾書予被上訴人
      、或承諾將系爭土地返還，系爭承諾書上之印文雖經原審
      鑑定係屬真正，然就上開印文，上訴人主張係遭被上訴人
      盜蓋，此部分請傳訊承諾書之見證人甲○○，証明見證系
      爭承諾書簽訂之過程，以明真相。張枝傳於75年間將系爭
      土地應有部分1500/15625移轉登記予上訴人，亦係為履行
      被上訴人於69年間因借屋買賣，所為返還土地建物予上訴
      人之承諾。
    (三)被上訴人並未出資購買張枝傳部分之土地，該部分係張枝
      傳自行出資拍定，有張枝傳所出具之聲明書可証，則原登
      記於張枝傳名義之系爭土地持分，究係被上訴人出資拍定
      、或張枝傳出資購買，涉及本件信託面積之計算，請求傳
      訊張枝傳，以明事實。倘鈞院認原登記於上訴人名下之系
      爭土地，係被上訴人信託登記在上訴人名下，則被上訴人
      目前所餘信託土地面積如下：被上訴人信託登記予上訴
      人名下者，為其中持分1500/15625，因張枝傳名義拍定部
      分即1500/15625持分，並非被上訴人出資購買，嗣張枝傳
      將其名下部分處分出售予上訴人。被上訴人於重測後之
      土地面積為0.134773公頃，即1.403894公頃×1500/15625
      =0.134773公頃。上訴人已移轉登記予被上訴人新德隆
　　　段39地號、面積0.045466公頃土地，應予扣除，總計被上
　　　訴人可請求上訴人返還之信託土地面積為0.089307公頃，
　　　即0.134773公頃－0.045466公頃=0.089307公頃。被上
　　　訴人請求返還之系爭土地即新德隆段40之14地號土地，面
  　　積為0.199022公頃，而被上訴人信託予上訴人名下之土地
    　面積為0.089307公頃，已足以返還被上訴人，是上訴人於
      94年9月間，將新德隆段40之12地號土地，出賣予訴外人
      林明璋，並以該價金260萬，代被上訴人清償其向太平市
      農會之抵押借款，被上訴人應全數返還。縱鈞院認兩造間
      確有信託關係存在，則被上訴人給付上訴人260萬元之同
      時，上訴人始將新德隆段40之14地號土地，其中面積為0.
      089307頃土地之所有權，移轉登記予被上訴人等語。
五、被上訴人於本院聲明，求為判決；上訴駁回。
    並補充陳述稱：
    上訴人於原審爭點整理時，已不爭執系爭車籠埔段車籠埔小
    段292地號、面積1.5155公頃，持分15625分之6500，其中持
    分3000/15625係被上訴人所有，系爭持分係74年3月15日債
    權人美利達工業股份有限公司拍賣時，由被上訴人出資，並
    借用上訴人、及張枝傳名義拍賣等情，上訴人於鈞院審理時
    復表示不爭執，足證系爭應有部分3000/15625之土地，係被
    上訴人借用上訴人、及張枝傳名義所拍定，故上訴人空言張
    枝傳部分，係張枝傳出資所購買、且張枝傳於75年6月30日
    將該土地應有部分售予上訴人，並唆使張枝傳出具不實聲明
    書，該聲明書內容均非真實，均不足採，更無傳訊張枝傳之
    必要。又系爭承諾書上業已詳細載明，且經上訴人親自簽名
    並蓋印章，此事實業據見証人乙○○○、及甲○○於鈞院証
    明屬實。況承諾書上之印章為上訴人所有，業經原審函請法
    務部調查局鑑定在卷，足證上訴人所立具之承諾書係真正，
    而非出於他人所偽造，故系爭土地確為被上訴人所有，而僅
    信託登記於上訴人名下，被上訴人已終止信託，上訴人依法
    自應將系爭土地所有權移轉登記與被上訴人。另上訴人若於
    69年1月間確實曾將其所有坐落同小段284之29地號土地暨建
    物，借予被上訴人出售與第三人詹前富，依常理亦應立有字
    據，然上訴人於82年4月20日立具系爭承諾書時隻字未提，
    可見上訴人上開所辯，顯非事實等語。
六、查兩造於原審整理、並簡化爭點結果、及於本院審理中再為
    確認爭點結果，已對下列事實不爭執（見原審卷第190頁、
    及本院卷第29頁）：
  (一)上訴人所有坐落台中縣太平鄉○○○段車籠埔小段292地號
    、地目田、面積1.5155公頃，應有部分15625分之6500土地
    ，其中應有部分15625分之3000係被上訴人所有；惟被上訴
    人所有前開土地，於74年3月15日由債權人美利達工業股份
    有限公司聲請法院拍賣時，係由被上訴人出資，並借用上訴
    人、及胞兄張枝傳名義拍定，嗣張枝傳名義拍定部分，已登
    記為上訴人名義。
  (二)上開土地原地號為台中縣太平市○○○段車籠埔小段292地
    號，嗣分割為同段292、及292之5地號，而分割後同段292地
    號土地面積為1.4597公頃，同段292之5地號土地面積為0.05
    58公頃。又因土地重測之故，同段292地號變更為新德隆段4
    0地號，面積為1.459743公頃，同段292之5地號變更為新德
    隆段41地號，面積為0.042949公頃；而新德隆段40地號土地
    ，嗣再分割增加同段40之4、40之11、40之12、及40之14地
    號等土地。
  (三)上訴人擔保借款餘額760萬元，其中第四筆260萬元貸款利息
    ，確由被上訴人之活儲存款第000000000000000000號帳戶中
    辦理扣繳、及由被上訴人本人臨櫃繳納現金清償。至於借款
    本金260萬元則由上訴人以前開新德隆段40之12地號土地出
    售後之價金償還予太平市農會。
  (四)95年2月8日法務部調查局的鑑定結果認定：82年4月20日承
    諾書上所蓋丙○○印文，與丙○○印章實物相同。
　兩造對上開事實不爭執，應受拘束，本院就上開事項，無庸
  再調查証據，自得為判決之基礎，合先敘明。
七、惟上訴人於上訴本院後，辯稱：
  (一)其於原審僅就被上訴人借用上訴人名義拍定系爭土地一節未
    爭執，原判決不爭執事項之第一項，係屬錯誤，應予撤銷等
    語。惟查：兩造於原審整理、及協議簡化爭點程序中，就上
　　訴人所有坐落台中縣太平鄉○○○段車籠埔小段292地號、
  　地目田、面積1.5155公頃，應有部分15625分之6500土地，
    其中應有部分15625分之3000係被上訴人所有；惟被上訴人
    所有前開土地，於74年3月15日由債權人美利達工業股份有
    限公司聲請法院拍賣時，係由被上訴人出資，並借用上訴人
    、及胞兄張枝傳名義拍定，嗣張枝傳名義拍定部分，又登記
    為上訴人名義等事實，並不爭執，有筆錄在卷可稽（見原審
    卷第190頁），復經本院於準備程序中，提示該不爭執事項
    予上訴人確認，問明兩造是否於原審中已不爭執系爭土地應
    有部分15625分之3000係被上訴人所有一節，亦據上訴人稱
    ：無意見等語（見本院卷第29頁）。按當事人就其主張之爭
　　點，經法官整理並協議簡化爭點，應受其拘束，但經兩造同
  　意變更，或因不可歸責於當事人之事由、或依其他情形協議
    顯失公平者，不在此限。民事訴訟法第270條之1第3項定有
    明文。上訴人既已對上開事實不爭執，其並未敘明有上開條
    文但書規定得變更爭點之情事，且被上訴人亦不同意其變更
    爭點，上訴人自應受該協議效力之拘束。又不爭執之事實，
    實質上亦具有自認之性質，當事人對自認之事實，無庸舉證
　  ；又自認之撤銷，除別有規定外，以自認人能證明與事實不
    符或經他造同意者，始得為之。民事訴訟法第1、3項分別定
    有明文。上訴人主張此不爭執事項，係屬錯誤，應予撤銷一
    節，並未見其提出有何與事實不符之事証，以供本院調查，
    上訴人空口否認，自不足採。
　(二)上訴人又主張：其於69年1月間將所有另筆坐落同小段284之
  　29地號土地暨建物，借予被上訴人出售予第三人詹前富，被
　　上訴人於74年間出資購回被拍賣之系爭土地時，始將系爭土
  　地其中應有部分1500/15625登記在上訴人名下，而張枝傳應
    有部分1500/15625亦移轉登記予上訴人，均係被上訴人為履
    行上開出借房地出售之承諾等語。惟查：兩造係82年4月20
    簽訂系爭承諾書，而上訴人主張其出借該筆同小段284之29
    地號土地暨建物予被上訴人出售，早發生於69年1月間，苟
    被上訴人出資購回系爭土地時，有抵償上開借貸房地出售之
    事實，何以系爭承諾書隻字未提，反而約定系爭土地其中應
    有部分15625分之3000係由被上訴人出資，借用上訴人、及
    張枝傳名義拍定，該所有權係屬被上訴人所有等情，足見；
    上訴人所辯，與常情有違，顯不足採。又上訴人一方面以張
    枝傳於75年間將系爭土地應有部分1500/15625移轉登記予上
    訴人，係為履行被上訴人上開借屋出賣之承諾；另方面又以
    張枝傳應有部分1500/15625部分，並非被上訴人出資所購買
    ，而係張枝傳自行出資拍定云云，上訴人上開主張前後已有
    矛盾，益見；其所辯之不實，況亦與系爭承諾書約定之內容
    不相符合，則上訴人於本院聲請傳訊証人詹前富、及張傳枝
    証明其上開所辯，即無必要。
  (三)上訴人再以其不可能於82年4月20日書立承諾書予被上訴人
    、或承諾將系爭土地返還，系爭承諾書上之印文雖經原審鑑
    定係屬真正，然上開印文係遭被上訴人盜蓋云云，惟上開印
    文經鑑定結果為真正，已如上述，上訴人主張被盜用一節，
    並未見其舉証証明，委無足取；又經本院傳訊系爭承諾書之
    見證人即兩造之母乙○○○証稱：當時簽承諾書時兩造都在
    場，上訴人有在上面簽名，兩造都同意才簽名的等語；及據
    另名見証人即兩造之朋友甲○○亦結証稱：土地是被上訴人
    的，如果以後可以分割，上訴人就要還給他，當時上訴人本
    人有到場，他也有同意才簽名等語甚詳（見本院卷第44頁)
    ，上開二証人均証稱；上訴人確係同意系爭承諾書之內容後
    始簽名於其上等情，核証人証詞一致，且証人乙○○○為兩
    造之母，應無偏坦一方之理，足見；上訴人此部分所辯，亦
    不足採。
八、按判決書內應記載之理由，如第二審關於攻擊或防禦方法之
    意見及法律上之意見與第一審判決相同者，得引用之；如有
    不同者，應另行記載。關於當事人提出新攻擊或防禦方法之
    意見，應併記載之。民事訴訟法第454條第2項定有明文。經
    查：原判決認定被上訴人所有之系爭土地應有部分15626分
    之3000，面積為0.290976公頃信託登記在上訴人名下，嗣經
    上開之重測及分割後，被上訴人應有之面積為0.277794公頃
    ，經扣除上訴人已移轉登記予被上訴人之坐落台中縣太平市
    ○○○段39地號、面積0.045466公頃土地，再扣除被上訴人
    本件請求上訴人應移轉登記之系爭新德隆段40之14地號、面
    積0.199022公頃土地後，被上訴人信託登記在上訴人名下之
    坐落台中縣太平市○○○段40之12地號土地，尚有0.033306
    公頃；又被上訴人曾將信託登記於上訴人名下之土地，以上
    訴人為借款人，向台中縣太平市農會抵押借款260萬元，嗣
　　40之12地號土地之出售獲得買賣價金2,397,850元，上訴人
　  可獲得之買賣價金尚不足清償上開260萬元債務，被上訴人
    已同意墊付差額202,150元，而認定上訴人應於被上訴人給
    付202,150元之同時，應將坐落台中縣太平市○○○段40之
    14地號土地所有權全部移轉登記予上訴人等節之理由，為本
    院所採，爰引用之（請參考第一審判決書第6、7頁記載），
    不再贅述。
九、綜上所述，被上訴人本於終止信託登記契約、及系爭承諾書
    契約法律關係，訴請於其給付上訴人202,150元之同時，上
    訴人應將坐落台中縣太平市○○○段40之14地號，田，面積
    0.199022公頃土地之所有權全部移轉登記予被上訴人，為有
    理由，應予准許。原審為上訴人敗訴之判決，並無不合，上
    訴意旨猶執詞指摘原判決不當，求予廢棄改判，為無理由，
    應予駁回。
十、本案事實已臻明確，兩造其餘攻擊防禦方法，不足以影響
    本判決結果，爰不一一論述，併此敘明。
據上論結，本件上訴為無理由，依民事訴訟法第449條第1項、第
78條，判決如主文。
中　　華　　民　　國　　96　　年　　1 　　月　　9 　　日
                   民事第四庭    審判長　黃斐君
                                 法  官  陳蘇宗
                             　  法  官  張浴美
以上正本係照原本作成。
如對本判決上訴，須於收受判決送達後二十日內向本院提出上訴
書狀，其未表明上訴理由者，應於提出上訴後二十日內向本院提
出上訴理由書 (須按他造人數附具繕本)。
上訴時應提出委任律師為訴訟代理人之委任狀。具有民事訴訟法
第四百六十六條之一第一項但書或第二項之情形為訴訟代理人者
，另應附具律師及格證書及釋明委任人與受任人有該條項所定關
係之釋明文書影本。
　　　　　　　　　　　　　　　　 書記官　郭振祥
中　　華　　民　　國　　96　　年　　1 　　月　　10　　日
                                                      Ｃ
